【裁判字號】    97,簡上,51
【裁判日期】    970502
【裁判案由】    遷讓房屋
【裁判全文】
臺灣臺中地方法院民事判決              97年度簡上字第51號
上  訴  人    丙○○
兼訴訟代理人  乙○○
被上訴人      甲○○
上列當事人間請求遷讓房屋等事件，上訴人對於民國96年12月25
日本院台中簡易庭96年度中簡字第6717號第一審判決提起上訴，
本院於民國97年4月18日言詞辯論終結，判決如下：
    主      文
上訴駁回。
第二審訴訟費用由上訴人負擔。
    事實及理由
壹、被上訴人起訴主張：
一、上訴人向被上訴人承租門牌號碼台中市北屯區○○○街87號
    4樓之1房屋（下稱系爭房屋），約定租賃期間自民國95年9
    月1日起至96年8月31日止，租金每個月新台幣（下同）7,00
    0元，按月給付。詎上訴人於約定之租賃期限屆至後，拒不
    返還系爭房屋，為此請求上訴人遷讓系爭房屋暨給付相當於
    租金之不當得利
二、上訴後補稱：
    被上訴人委託訴外人江秀梅（即被上訴人之姑姑）代為訂定
    租約，租約期限為1年，租期屆滿前已通知上訴人不再續約
    ，在此重申絕不續租之意。又租期屆滿前最後1個月之租金
    應於96年8月1日繳納，上訴人卻直至96年9月上旬才以掛號
    方式寄達，已違反應按期繳納租金之約定。依上訴人所提出
    之錄音譯文內容，江秀梅並沒有同意租期滿再續租給上訴人
    。況江秀梅亦無權幫被上訴人續訂租約。關於租金部分，系
    爭房屋租金原為7,500元，嗣因系爭房屋有點亂，故將租金
    調整為7,300元。其後又因該公寓大樓無管理員，因此租約
    就租金約定為7,000元。另被上訴人於96年1月8日支付上訴
    人3,500元，作為上訴人家人被狗驚嚇之賠償，並告知上訴
    人如果這麼怕狗又不喜歡系爭房屋之環境，不如搬個較好的
    地方，且表示願意給付1個月之租金，補貼上訴人搬家之費
    用，但上訴人並未接受；爾後上訴人一再對養狗之事表達不
    滿，並要求被上訴人負責其安全，為此頗感困擾及壓力。被
    上訴人之前居住於台中市○○○街87號1樓，該房屋之所有
    權人係被上訴人之父親，但因被上訴人之父親將該房屋出售
    後，被上訴人已搬離該處。被上訴人名下僅有系爭房屋，目
    前在外面與朋友分租房屋居住，傢具放在其他地方。
貳、上訴人則以：
一、兩造簽立契約當時，被上訴人之代理人江秀梅即承諾上訴人
    於租約到期後可再續租。
二、上訴後補稱：
    被上訴人有同意租期屆至時再續約1年，事實上被上訴人有
    同意一直出租給上訴人。錄音譯文可以證明被上訴人是因有
    狀況，所以無法續租給上訴人。又仲介於錄音中亦表明，確
    實當初有說要續租，所以上訴人才續租。上訴人認為被上訴
    人對於租金都不清楚，且被上訴人陳述若房屋賣出去，則不
    出租給上訴人，但房屋現今並無賣出去，所以被上訴人所述
    不實在。另上訴人因不知被上訴人手機號碼及聯絡方式，所
    以無法與被上訴人聯絡，惟上訴人有以存證信函方式要求續
    租。且被上訴人之代理人江秀梅當時口頭上有答應租期到後
    續租予上訴人，若被上訴人違反其口頭約定，則有違約及權
    利濫用之問題。有關租金晚給，是因為江秀梅於租約屆滿前
    二個月就叫上訴人去找房子，所以租金才會晚給等語。
、本件原審對於被上訴人之請求，判決上訴人應將系爭房屋遷
    讓返還予被上訴人，並應自96年9月1日起至遷讓返還系爭房
    屋之日止，按月各給付被上訴人3,500元，駁回被上訴人其
    餘之訴，並就被上訴人勝訴部分依職權宣告假執行。被上訴
    人就其敗訴部分未聲明不服，該部分已告確定。上訴人則對
    其敗訴部提起上訴，聲明廢棄原判決廢棄，駁回被上訴人在
    第一審之訴。被上訴人則聲明駁回上訴。
肆、本件經兩造協議簡化爭點如下：
一、兩造不爭執之事項（本院採為判決之基礎）：
（一）上訴人於96年1 月9 日與被上訴人之代理人江秀梅簽訂原
      審卷笫7至9頁之不動產租賃契約書，由上訴人向被上訴人
      承租系爭房屋，約定租賃期間自95年9月1日起至96年8月3
      1日止，租金每個月7,000元，按月給付。
二、兩造爭執之事項：
（一）兩造簽立契約當時，被上訴人之代理人江秀梅有無向上訴
      人承諾租約到期後可再續租？
（二）上訴人占用系爭房屋有無合法正當之權利？
（三）被上訴人依不當得利返還請求權，請求上訴人自96年9月1
      日起至遷讓返還系爭房屋之日止，按月各給付3,500元，
      有無理由？
伍、本院之判斷
一、證人江秀梅於原審審理時結證稱：系爭房屋租賃契約係伊代
    理被上訴人簽簽，伊當時有跟上訴人說伊代理屋主甲○○，
    伊當時沒有說租約到期時可以續租，上訴人房租都交給仲介
    ，租約要到時，伊有請仲介向上訴人表示不再續租等語（見
    原審卷第24頁）。證述其代理被上訴人與上訴人簽約時，並
    未承諾租約期限屆至續約予上訴人。上訴人提出之錄音譯文
    ，亦顯示證人江秀梅與上訴人乙○○對話時，一再否認有承
    諾上訴人乙○○，租期屆至後願繼續租予上訴人之情事（見
    原審卷第35頁至53頁）。上訴人主張：兩造簽立契約當時，
    被上訴人之代理人江秀梅有向上訴人承諾租約到期後可一直
    續租予上訴人云云，並非可採。又依上訴人所提出之錄音譯
    文，仲介王太太與上訴人乙○○對談，上訴人乙○○陳稱：
    「他當初要簽的時候也說要繼續租我，對嘛。」，王太太回
    答：「沒有是誰這樣講」，上訴人乙○○陳稱：「我講如果
    要一直租的，我才會跟你租」，王太太回答：「對啦！對啦
    ！我想到了，對啦！」（見原審卷第53頁），王太太是否陳
    述兩造簽訂系爭房屋之租約時，被上訴人之代理人江秀梅有
    同意租約到期後一直續租予上訴人，仍屬不明。退步言之，
    不動產之租賃契約，其期限逾1年者，應以字據訂立之，未
    以字據訂立者，視為不定期限之租賃，民法第422條定有明
    文。本件系爭房屋租賃契約記載租期為1年，已如前述，若
    兩造確有租期屆滿後，由被上訴人續租予上訴人之合意，亦
    應解為租期屆至後，雙方再就是否續租及租金等租賃條件為
    磋商，並簽訂新約，否則當時租約不致載明租期1年。若兩
    造有上訴人所述之被上訴人同意一直出租予上訴人之意，系
    爭房屋租賃契約上記載租期1年係通謀虛偽，則系爭租約之
    租約之租期超過1年，未以字據載明，性質上已為不定期限
    之租賃契約，依民法第450條第2項之規定，被上訴人得隨時
    終止契約。茲上訴人提出之錄音譯文顯示被上訴人於租賃契
    約記載96年8月31日租期屆滿前2個月即向上訴人表示租期屆
    至後，不再續租之意（見原審卷第43頁），上訴人亦自認江
    秀梅於租約屆滿前2個月即要求上訴人另找房屋，則被上訴
    人已有於相當時期對上訴人表明96年8月31日終止租約之意
    思表示，系爭房屋之租期仍經被上訴人於96年8月31日終止
    在案。上訴人主張被上訴人有同意系爭房屋一直續租予上訴
    人，不能解為被上訴人永遠不得收回系爭房屋，否則有違公
    平正義原則。
二、按租賃定有期限者，其租賃關係於期限屆滿時消滅。承租人
    於租賃關係終止後，應返還租賃物與出租人，民法第450條
    第1項及第455條分別定有明文。系爭房屋之租賃關係已於96
    年8月31日消滅，被上訴人請求上訴人將系爭房屋遷讓返還
    ，為有理由，應予准許。上訴人占用系爭房屋既失其正當之
    權源，被上訴人請求上訴人遷讓返還，屬於合法權利之行使
    ，並非權利濫用。
三、按無法律上原因而受利益，致他人受損害者，應返還其利益
    。雖有法律上原因，而其後已不存在者，亦同，民法第179
    條定有明文。依此規定，不當得利之請求權人得請求之範圍
    ，應以對方所受之利益為限。而無權占有他人房屋，可能獲
    得相當於租金之利益，為社會通常之觀念（最高法院61年台
    上字第1695號判例參照）。本件上訴人自96年9月1日占有使
    用系爭房屋已失其正當之權源，其因此致被上訴人無法使用
    收益，依社會通常觀念，上訴人獲有相當於租金之不當得利
    ，並因此致被上訴人受有無法使用收益系爭房屋之損害，被
    上訴人自得本於不當得利之法律關係請求上訴人自該日起返
    還相當於租金每月7,000元之不當得利。惟不當得利制度之
    功能在於使受領人返還其無法律上原因而受之利益，數人不
    因其行為之共同而負連帶責任，應僅各依其實際利得數額，
    負返還責任（最高法院74年度台上字第2733號判決參照）。
    本件上訴人共同承租系爭房屋，應認各使用收益系爭房屋之
    二分之一，是上訴人按月實際利得數額應各為租金之一半即
    3,500元，原審認定被上訴人依不當得利之法律關係，請求
    上訴人自96年9月1日起至遷讓返還系爭房屋之日止，按月給
    付相當於租金之利得各為3,500元，經核於法並無不合。
四、綜上所述，被上訴人依租賃物返還請求權之法律關係，請求
    上訴人應將系爭房屋遷讓返還予被上訴人及依不當得利之法
    律關係，請求上訴人自96年9月1日起至遷讓房屋之日止，按
    月各給付被上訴人相當於租金之利得3,500元，核屬有據，
    應予准許。原審就此為上訴人敗訴之判決，核無不合。上訴
    意旨指摘原判決不當，聲明廢棄改判，為無理由，應予駁回
    。
五、本件事證已臻明確，兩造其餘攻擊防禦方法，核與判決結果
    不生影響，爰不逐一論述。
伍、結論：本件上訴為無理由，依民事訴訟法第436條之1第3項
    、第449條第1項、第78條，判決如主文。
中    華    民    國    97    年    5     月    2     日
                  民事第三庭  審判長法  官  林洲富
                                    法  官  曹宗鼎
                                    法  官  黃渙文
正本證明與原本無異。
不得上訴。
中    華    民    國    97    年    5     月    2     日
                                    書記官


司法院資訊處製作；財團法人民間司法改革基金會備份。
